臺灣臺北地方法院小額民事判決
111年度北保險小字第7號
原      告  裕融企業股份有限公司

法定代理人  嚴陳莉蓮

訴訟代理人  季佩芃律師
被      告  康健人壽保險股份有限公司

法定代理人  馬育慈  
訴訟代理人  夏華崙  
            周聖謙  
上列當事人間請求代位請求保險契約解約金事件，本院於民國11
1年8月19日言詞辯論終結，判決如下︰
    主      文
原告之訴駁回。
訴訟費用新臺幣1,000元由原告負擔。
    事實及理由
一、原告主張略以：
㈠原告對訴外人温士德有新臺幣（下同）57,160元，及自民國110
  年6月30日起至清償日止按週年利率16％計算之利息之債權（下
  稱系爭債權）存在，並已取得本院所核發之110年度司票字第1
  5475號本票裁定及確定證明書(後經強制執行換發為臺北111司
  執字第32157號債權憑證(下稱系爭債權憑證)。原告發現訴外
  人温士德於被告處有投保如附表之保險契約(下稱系爭保險契
  約)，而系爭保險契約有保單解約金25,232元存在，於要保人
  終止契約時即可領取，即訴外人温士德本得隨時終止系爭保險
  契約以解約金清償其對原告之債務，但卻怠於為之，並對債務
  置之不理，無視自身債務遲延責任，致原告對訴外人温士德之
  系爭債權無從受償，原告旋依民法第242條規定，向本院民事
  執行處聲請強制執行代位訴外人温士德對被告終止系爭保險契
  約，並由原告受領系爭保險契約之解約金。被告於111年3月25
  日向本院民事執行處回覆訴外人温士德有效壽險保單(TWAA939
  350)經試算解約金為25,232元，原告向本院民事執行處聲請代
  位訴外人温士德向被告主張解除保險契約，本院民事執行處遂
  於111年4月26日向被告核發執行命令，命被告終止系爭保險契
  約，並由原告受領系爭保險契約之解約金，然被告向本院民事
  執行處聲明異議，損及原告收取系爭保險契約解約金權益。原
  告爰依民法第242條、保險法第119條於限期內起訴請求被告就
  附表所列之保險契約之解約金25,232元應給付予原告。
㈡強制執行之標的係以開始強制執行時之債務人所有責任財產為
  對象，舉凡債務人將來可取得之財產，如將來薪資債權、租金
  債權或附條件、期限之權利等，均得對之執行，此觀諸強制執
  行法第115條第3項、第115條之1第1項規定自明。復按保險法
  施行細則第11條規定，本法所稱保單價值準備金，指人身保險
  業以計算保險契約簽單保險費之利率及危險發生率為基礎，並
  依主管機關規定方式計算之準備金。故保單價值準備金係要保
  人預繳保費之積存，乃彰顯要保人預繳保費積存而來之現金價
  值，作為要保人以保單向保險人借款或因其他事由得請求保險
  人給付時，保險人應給付要保人金額之計算基準，為要保人在
  人身保險契約中，對保險人所享有權利之一。又要保人終止保
  險契約，而保險費已付足1年以上者，保險人應於接到通知後1
  個月內償付解約金；其金額不得少於要保人應得保單價值準備
  金之4分之3，為保險法第119條第1項所明定。要保人既得隨時
  任意終止保險契約，請求償付解約金，於終止前復可以保單價
  值準備金依保險法第120條規定為質，向保險人借款；另參照
  同法第116條第6、7項規定，保險費到期未交付者，保險人於
  保險契約所定申請恢復效力之期限屆滿後，有終止契約之權，
  保險契約終止時，保險費已付足2年以上，如有保單價值準備
  金者，保險人應返還其保單價值準備金；暨同法第124條所定
  ，人壽保險之要保人對於被保險人之保單價值準備金，有優先
  受償之權。在在揭明保單價值準備金形式雖屬保險人所有，但
  要保人對於其繳納保險費所累積形成之保單價值準備金，具有
  實質權利。準此，要保人不僅可期待於其任意終止契約時領回
  金錢，於終止前亦得質借取款，要保人既得任意決定給付時點
  ，對保險契約之保單價值準備金向保險人為一定請求，則保單
  價值準備金自具要保人對保險人之債權性質。而保險法所定各
  種準備金，包括責任準備金、未滿期保費準備金、特別準備金
  、賠款準備金及其他經主管機關規定之準備金；保險業於營業
  年度屆滿時，應分別保險種類，計算其應提存之各種準備金，
  記載於特設之帳簿，保險法第11條、第145條第1項定有明文。
  而保單價值準備金為要保人在保險契約上累積之財產利益，具
  有要保人對保險人之債權性質，自得為原告扣押之標的，業經
  陳述如前，此與被告抗辯之保險業「為未來支付準備之必要而
  依法提存」之準備金實屬二事。
㈢人身保險契約之要保人繳納保險費及保險人給付保險金乃互為
  契約上對價關係，且依保險法第110條第1項、第111條第1項、
  第113條、第114條規定，均可見人身保險契約之給付利益乃係
  財產上利益，非要保人具有專屬性之人格權，得由要保人任意
  為財產上之移轉或繼承。又人壽保險契約之終止權為形成權，
  終止保險契約之目的係為取回解約金（或保單價值準備金、保
  單帳戶價值），未發生身分法律關係變動之行為，保險契約當
  事人亦未異動，足見為取回保險契約解約金之契約終止權，並
  非一身專屬權利，可由要保人以外之人行使。而系爭保險契約
  目前保單墊繳中，可證訴外人温士德並無維持保險契約之真意
  ，如此下去保單解約金也只是讓被告墊繳提領完畢而已，對於
  訴外人温士德並無實質幫助，該解約金如讓原告收取，至少能
  償還掉訴外人温士德將近一半之債務，採取何種判斷對於訴外
  人温士德較為有利觀之甚明。
㈣並聲明：被告應給付原告25,232元，及自訴訟繫屬日起至清償
  日止，按週年利率5％計算之利息。
二、被告抗辯則以：
㈠被告於收受本院111年度司執獲字第32157號執行命令後，於111
  年3月25日函覆本院，表明訴外人温士德於被告公司現持有有
  效之系爭保險契約，計算至被告收受扣押命令日即111年3月22
  日之保單解約金為25,232元，惟系爭保險契約尚未經訴外人温
  士德解約，故無可得領取之保單價值準備金或解約金債權。後
  本院又於111年4月26日以同一執行事件案號寄發解約換價命令
  ，被告於111年4月29日函覆向本院聲明異議。蓋人身保險具有
  一身專屬性與公益性，故保單價值與一般純表彰債權之有價證
  券有別，無論依多數實務見解或保險業界主流商業慣例，保險
  契約之要保人對保險公司並無所謂保單價值準備金債權，僅於
  要保人辦理保險契約解約時，視其保險契約累積之保單價值準
  備金而生解約金債權，且要保人之債權人不得要求強制解除保
  險契約以換價清償債權。詳言之，人壽保險之保單價值準備金
  依保險法第119條至第121條、保險法施行細則第11條之規定，
  係用以計算減少保險金額上限、解約金金額下限、及以保險契
  約為質借款金額上限之標準，非屬保險公司應提存之準備金項
  目，亦非屬保險公司之會計帳務科目，從而，保單價值準備金
  僅係一計算數值，並非基於保險契約恆常存在之權利義務。縱
  保單價值準備金實際存在，依保險法第146條第2項規定，保險
  業資金，「包括業主權益及各種準備金」，適足證保單價值準
  備金係屬於保險業之資金，而非屬於債務人之責任財產，兩者
  烱然有別，不可混淆。保險契約之保單價值準備金，應屬保險
  公司之資金，而非債務人責任財產，灼然甚明。保單價值準備
  金、解約金之債權，其請求權附有停止條件或期限，必須符合
  要保人自願行使解約權之一定條件或保單期限屆至之條件，始
  發生金錢債權之請求權，而執行法院應依強制執行法第117條
  準用同法第115條核發附條件之扣押命令，俟債務人將來可請
  領時予以扣押，條件成就或期限屆至，債權人方能聲請繼續執
  行。
㈡再查保單價值準備金，既需藉由保險法第116條第7項保險契約
  終止時保險費已付足2年以上且有保單價值準備金者，返還保
  單價值準備金、第119條要保人終止保險契約，而保險費已付
  足1年以上者，保險人應於接到通知後1個月內償付解約金；其
  金額不得少於要保人應得保單價值準備金之4分之3；及第120
  條之規定，保險費付足1年以上，要保人得以保險契約為質，
  向保險人借款，方得將保價金換價成為現金，則要保人如未依
  法行使其保單價值準備金之請求權時，則該價值即屬隱而不顯
  之狀態，亦即該條件何時成就與是否發生皆屬未知，即在要保
  人依法定態樣行使權利前，保單價值準備金之所有權仍歸屬於
  保險人，準備金既屬保險人所有，則非債權人所得扣押之債務
  人財產。此點亦可見於臺灣高等法院暨所屬法院105年法律座
  談會民事類提案第19號之審查意見及研討結果所採之「乙說」
  ，即：「就人壽保險契約，於要保人終止保險契約之解約金乃
  屬附停止條件之債權，必於要保人行使終止保險契約之權利後
  ，該停止條件始為成就，保險人始負有給付解約金之義務。債
  務人並未向保險公司終止保險契約，則停止條件未成就，應認
  債務人對保險公司並無解約金債權存在。又按債務人怠於行使
  其權利時，債權人因保全債權，得以自己之名義，行使其權利
  。但專屬於債務人本身者，不在此限，民法第242條定有明文
  。債權人代位行使權利，係以債務人怠於行使其權利、有保全
  債權之必要，及非專屬於債務人之權利為前提。然人身保險之
  要保人就保險契約之終止權是否行使，應有自主決定之選擇權
  ，要保人不行使終止權並維持已締結之保險契約效力存續，尚
  難謂係怠於行使其權利，執行法院應無逕為代要保人終止保險
  契約之權，亦無命保險人即保險公司終止保險契約之權。」、
  「執行法院僅有形式審查權，而無實體審查權。人壽保險之保
  單責任準備金，依保險法第11條、第145條第1項、第146條第2
  項之規定，屬於保險業之資金，執行法院自形式外觀審查，保
  單責任準備金應非屬債務人之責任財產，自不得發扣押命令，
  本提案之設題，執行法院核發扣押命令，扣押保單價值準備金
  ，於法未合。至保險契約終止權，要保人即債務人應有自主決
  定之選擇權，並未『怠於行使』，與民法第242條之要件不符，
  不宜由執行法院介入代為終止。」亦肯認執行法院不宜代位債
  務人向保險公司請求解除保險契約以換價償債。
㈢又司法實務亦多認為保險契約屬針對被保險人生命、身體、健
  康等具有一身專屬性之人格權而為之金融商品，人格權既具一
  身專屬性，則要保人就保險契約之終止權行使與否，依法即有
  自主決定之選擇權，執行法院或債權人不得任意基於滿足債權
  之財產權需求強制代位債務人行使保險契約解除權。現保險契
  約仍屬有效存續中，要保人對於保險公司即無解約金債權。
㈣保險契約存續與否為歷來實務見解肯認屬於一身專屬性之權利
  ，即人格權之一種，要保人就保險契約之終止權行使與否，依
  法即有自主決定之選擇權，執行法院或債權人不得任意基於滿
  足債權之財產權需求強制代位債務人行使保險契約解除權。現
  債務人之保險契約仍屬有效存續中，債務人未辦理契約終止，
  對於被告公司即無解約金債權或原告主張之保單價值準備金債
  權，若原告強制代位行使應為債務人一身專屬權之人身保險契
  約解除權，顯有悖離人身保險契約保障被保險人之生命自主權
  、安定自己或遺族於保險事故發生時穩定經濟生活之核心功能
  ，亦不符契約法債權平等之精神。
㈤並聲明：原告之訴駁回，及如受不利之判決，願供擔保請准宣
  告免為假執行。　　
三、本院之判斷：
㈠兩造對於原告對訴外人温士德有系爭債權存在，原告並已取得
  系爭債權憑證，而發現訴外人温士德於被告投保有如附表所示
  系爭保險契約，系爭保險契約有保單解約金25,232元存在等事
  實，均無爭執。
㈡然按債務人將來可取得之財產，如將來之薪資債權、租金債權
  、其他債權，或附條件、期限之權利等，固得為強制執行之標
  的。然強制執行在實現債權人債權之同時，應兼顧債務人及其
  他利害關係人權益，以適當之方法為之，不得逾達成執行目的
  所必要之限度，此為強制執行法第1條第2項揭示之比例原則。
  扣押系爭保險契約之保單價值準備金，即足以保障債權人之權
  益，逕終止系爭保險契約，命為支付轉給，是否有違比例原則
  等情，終止保險契約之執行行為是否過苛，而有違反公平合理
  及比例原則之虞，應予究明（最高法院109年度台抗字第293號
  民事裁定意旨參照）。原告固主張系爭保險契約目前保單墊繳
  中，可認為訴外人温士德並無維持保險契約之真意，該解約金
  如讓原告收取，至少能償還掉訴外人温士德對原告將近一半之
  債務，較為有利云云（見本院卷第125至127頁）。然以收取命
  令終止保險契約，逕使被保險人、受益人所受系爭保險契約之
  保障全然喪失，是否已有違反上開強制執行法第1條第2項之規
  定及意旨，已非無疑。
㈢按人身保險中之生命保險及意外保險，基於人身無價、某些生
  命保險兼具投資性、生命法益及身體健康法益具有一身專屬性
  等因素，無代位權規定之適用。又人壽保險契約雖係要保人支
  付對價而成立之長期契約，但非僅為要保人之利益而存在，其
  中亦包含保險人、被保險人及受益人等之利益，如認第三人得
  以任意終止有效存續之保險契約，恐將嚴重影響多方利益，此
  與單純之證券、存款寄託契約、基金贖回、薪資債權等財產性
  質顯不相同，故人壽保險契約是否終止，應屬要保人一身專屬
  之權利，他人不得代為終止保險契約之意思表示。
㈣況且，人壽保險之保險標的即人身，為無價，無法以經濟上利
  益估定其價值，並非單純經濟上債權債務之關係，如因債權債
  務關係，即可任意對於他人之人身保險為得喪變更改變之權利
  ，無異認為債權債務關係價值高於人身價值之意，而允許因債
  權債務關係而變動基於人身專屬之契約關係，甚至以此作為換
  價之手段，實非妥適。尤以，被終止之保險契約，本係有效成
  立之法律關係，如允許某債權人終止他人之有效合法契約，因
  而產生特定債權優先之結果，亦與債權平等之原則相悖。是以
  ，人身保險之要保人就保險契約之終止權是否行使，應有自主
  決定之選擇權，執行法院應無逕為代要保人終止保險契約之權
  ，亦無命保險人即保險公司終止保險契約之權。
㈤依被告所提供系爭保險契約條款內容觀之（見本院卷195至207
  頁），系爭保險契約性質，均為人身保險契約，則承前所述，
  系爭保險契約之終止權，均為要保人温士德一身專屬之權利，
  執行法院或債權人均無從代為終止系爭保險契約。是原告主張
  代位訴外人温士德終止系爭保險契約，並請求被告逕給付解約
  金25,232元，即屬無據。
四、綜上所述，原告主張依民法第242條、保險法第119條，請求
    被告就附表所列之系爭保險契約之解約金25,232元給付予原
    告，依前所述，為無理由，應予駁回。
五、本件事證已臻明確，兩造其餘攻擊防禦方法及所提證據資料
    ，於判決結果不生影響，爰不一一論列，併此敘明。
六、訴訟費用負擔之依據：民事訴訟法第78條。按適用小額訴訟
    程序事件法院為訴訟費用之裁判時，應確定其費用額，民事
    訴訟法第436之19定有明文，爰依後附計算書確定本件訴訟
    費用額如主文第2項所示金額。
中　　華　　民　　國　　111 　年　　9 　　月　　6 　　日
　　　　　　　　　臺北簡易庭  法　官　徐千惠　　　
以上正本係照原本作成。
如不服本判決，須以違背法令為理由，應於判決送達後20日內向
本庭（臺北市○○區○○○路0段000巷0號）提出上訴狀（須按他造當
事人之人數附繕本）。如委任律師提起上訴者，應一併繳納上訴
審裁判費。
中　　華　　民　　國　　111 　年　　9 　　月　　6 　　日
                              書記官  蘇冠璇
訴訟費用計算書
項　　　　目             金 　額（新臺幣）　　   備註
第一審裁判費　　　          1,000元
合　　　　計　　　          1,000元

附表：保險契約
編號 保單號碼 要保人 保單價值準備金 （新臺幣） 1 ＴＷＡＡ939350 温士德 25,232元 基準時點：111年3月22日，總計25,232元    

附錄：
一、民事訴訟法第436條之18第1項：判決書得僅記載主文，就當
    事人有爭執事項，於必要時得加記理由要領。
二、民事訴訟法第436條之24第2項：　　
　　對於小額程序之第一審裁判上訴或抗告，非以其違背法令為
    理由，不得為之。
三、民事訴訟法第436條之25：　　
　　上訴狀內應記載上訴理由，表明下列各款事項：
    ㈠原判決所違背之法令及其具體內容。
    ㈡依訴訟資料可認為原判決有違背法令之具體事實。
四、民事訴訟法第436條之32條第2項：
　　第438條至第445條、第448條至第450條、第454條、第455條
    、第459條、第462條、第463條、第468條、第469條第1款至
    第5款、第471條至第473條及第475條第1項之規定，於小額
    事件之上訴程序準用之。